最高法院刑事判決　　　　　　　　　　　　　　　　　八十七年度台覆字第一二號
　　被　告　甲○○
右被告因煙毒案件，經台灣高等法院中華民國八十六年十二月二十四日終審更審判決
（八十六年度上重更(四)字第二六九號，起訴案號：台灣台北地方法院檢察署八十四年
度偵字第一三四○九號）後，送請覆判，本院判決如左：
    主  文
原判決撤銷，發回台灣高等法院更審。
    理  由
本件原判決認定被告甲○○意圖販售海洛因牟利，基於概括犯意，先於民國八十四年
六月初，向在泰國綽號「小吳」之男子，以新台幣（下同）六十萬元之價格購買管制
進口之毒品海洛因約十七台兩（約六百三十七‧五公克）。嗣基於共同走私毒品之犯
意聯絡，由「小吳」安排其友人私運該管制之毒品海洛因進入我國，交予被告。被告
於同年六月四日中午，在台北市○○○路○段與重陽橋交岔口旁之金孔雀旅館前，將
之交付予知情之王正川（已經判處罪刑確定）代為保管。王正川基於幫助之犯意，將
該批海洛因回台北市○○○路○段一八三巷十六號二樓住處藏放。被告又於同年六
月五日出境前往泰國曼谷，並在當地販入海洛因約七台兩。同年六月八日將該約七台
兩之海洛因夾藏於行李箱內，經香港私運進入我國。旋由被告分裝後，於當（八）日
晚間，在台北市某處，售予綽號「阿弟」（年籍不詳，起訴書誤載為「阿迪」）者約
二台兩；再於同月九日下午，在台北市某處，售予綽號「阿忠」（年籍不詳）者約三
台兩，售價均為每台兩八萬元。其餘約二台兩分置於身上及其辦公室，有部分供自己
施用（被告施用海洛因部分已判決確定）。同年六月十二日中午，被告以電話聯繫，
囑王正川將其保管之海洛因其中九台兩，於翌（十三）日下午二時，在金孔雀旅館前
交與被告，被告再將該海洛因交付其表弟江清池（另案由台灣台北地方法院檢察署通
緝中）共同販賣予某不詳姓名之男子，得款六十萬元。同年六月十四日晚間八時許，
被告復以電話聯絡王正川分裝海洛因二台兩一包。於當晚十時三十分許，王正川依約
在金孔雀旅館前將分裝妥之海洛因乙包（約二台兩）交付被告，並搭乘甲○○駕駛之
ＢＸ－三六五八號吉普車住台北市百齡橋方向行駛，旋為法務部調查局台北市調查處
人員在百齡橋頭附近逮捕。並在車內查扣得王正川交予被告之二台兩海洛因乙包（毛
重七十九公克）；繼在台北市○○○路○段一八三巷十六號二樓王正川住處，查扣得
王正川保管所餘約七兩多（原為八兩，因分裝而有外漏，只剩七兩多）之海洛因乙包
（毛重二三一公克）、王正川所有供分裝海洛因用之電子秤乙台及被告所交付之封口
機一台；復在被告身上查扣得海洛因二小包（毛重四公克及三‧五公克），再至台北
市○○路四二三巷四弄十六號一樓被告之辦公室內查扣海洛因一小罐及一小包（毛重
三二‧五公克及十九‧五公克；全案查扣之海洛因共淨重三五四‧七七公克），及被
告所有分裝海洛因用之電子秤乙台，塑膠袋乙包（被告賣給「阿弟」、「阿忠」每台
兩各八萬元海洛因之貨款共四十萬元，尚未收取）等情。因而撤銷初審關於被告販賣
毒品部分之判決，改判仍論處被告甲○○共同連續販賣毒品罪刑。固非無見。
惟查(一)、原判決認定被告甲○○先於八十四年六月初，與綽號「小吳」之男子及其友
人共同自泰國走私毒品約十七台兩進入我國；嗣於同年六月八日被告又獨自前往泰國
走私約七台兩之海洛因返國等情。倘屬無訛，則被告係前後「兩次」犯懲治走私條例
第二條第一項之走私罪及肅清煙毒條例第五條第一項之運輸毒品罪行，此前後「兩次
」犯行，如何適用法律﹖究否構成連續犯﹖原判決理由（第二段）漏未詳細論列，自
屬疏誤。(二)、原審認定被告第一次於八十四年六月初，向在泰國綽號「小吳」之男子
購買海洛因十七台兩，而與「小吳」及其友人共同基於走私毒品之犯意聯絡，由「小
吳」安排其友人夾帶，私運該批海洛因進入我國，再交付予被告云云。據此，被告僅
因販入毒品而自「小吳」之友人受領海洛因而已，並未參與實施走私及運輸毒品罪之
犯罪構成要件之行為。乃原判決理由（第二段）竟論被告與「小吳」及其友人間有
犯意之聯絡及「行為之分擔」，均為共同正犯等語（見原判決第六頁背面第一行），
自屬理由矛盾之違誤。況且，被告僅係向「小吳」購買毒品，受領毒品前之走私、運
輸毒品之行為，當屬出賣人「小吳」為履行買賣交付毒品之階段行為，似與被告無涉
﹖則此次事實，被告有無走私及運輸毒品之犯意﹖實不能無疑。原審未予釐清，亦未
明憑何證據及理由認定被告就此走私、運輸毒品之犯行與「小吳」及其友人有何共
同犯意之聯絡，而逕認渠等為共同正犯，亦嫌理由不備。(三)、肅清煙毒條例第十三條
第一項規定，犯販賣毒品罪所得之財物，應沒收之，係採強制、義務沒收主義。故販
賣毒品所得之金錢，如能認定確係販賣毒品所得之款項，即應宣告沒收，不以當場搜
獲扣押者為限，本院六十八年度台覆字第一一號著有判例。乃原判決猶以「本件既未
扣得該款（指被告與江清池共同販毒所得之六十萬元）」（見原判決第七頁第十三行
）為由，而不諭知沒收，已屬可議；更謂「現金流通性又大，被告應已將之花用費失
」，無從諭知沒收云云，尤嫌以推測之方法認定事實，自屬可議。此經本院前次判決
（八十六年度台覆字第一七○號）發回更審意旨第(三)點指明，原審仍未詳細審究，致
瑕疵依然存在。(四)、依原判決所載，被告將購自「小吳」之海洛因交予王正川代為保
管，嗣於八十四年六月十二日向王正川取回九台兩交付江清池販賣，另於同年六月十
四日晚間以電話聯絡王正川分裝一包二台兩海洛因，至金孔雀旅館前交付予被告，
旋被告及王正川均被調查員逮捕，調查員又在王正川住處查扣得王正川保管所餘之毒
品約七台兩多（原為八台兩，因分裝而有外漏，只剩七台兩多）等情，如果不虛，則
被告向「小吳」購得之毒品海洛因合計約有十九台兩，惟原判決（第一頁背面第十行
）事實欄記載為「約十七台兩」，亦有前後不一致之矛盾。綜上所述，本件認定事實
不當，仍應發回終審法院更審。又犯肅清煙毒條例之罪者，以地方法院或其分院為初
審，高等法院或其分院為終審，其經高等法院或其分院判處死刑或無期徒刑之案件，
應由該法院於送達判決後十日內，送本院覆判，該條例第十六條定有明文。其應依此
項特別程序辦理者，被告之聲明上訴，祇係促請原審法院為職權之發動，本院仍應依
覆判程序辦理。故被告甲○○之上訴，不另從程序上予以駁回。併此明。
據上論結，應依肅清煙毒條例第十七條第三款，判決如主文。
中      華      民      國    八十七    年      二      月     十二     日
                              最高法院刑事第十庭
                                  審判長法官  吳  雄  銘
                                        法官  池  啟  明
                                        法官  陳  宗  鎮
                                        法官  石  木  欽
                                        法官  吳  火  川
      右正本證明與原本無異
                                              書  記  官
中      華      民      國    八十七    年      二      月     十六     日
